【裁判字號】    99,上訴,371
【裁判日期】    990421
【裁判案由】    殺人未遂
【裁判全文】
臺灣高等法院刑事判決                 99年度上訴字第371號
上  訴  人
即  被  告  甲○○
指定辯護人  本院公設辯護人李廣澤
上列上訴人因殺人未遂案件，不服臺灣桃園地方法院98年度訴字
第1115號，中華民國98年12月23日第一審判決（起訴案號：臺灣
桃園地方法院檢察署98年度偵字第21457號），提起上訴，本院
判決如下：
    主  文
原判決撤銷。
甲○○殺人未遂，處有期徒刑年。扣案之美工刀壹把（已斷裂
），沒收。
    事  實
壹、甲○○為左上肢殘障之人，且患有大腸癌、憂鬱症、情緒不
    穩、焦躁不安，有錯覺混淆之症狀，稍遇外界刺激即激動異
    常，無法控制其行為，因而有精神障礙。其於民國98年10月
    1 日晚間6時許在至友人詹益宏桃園縣楊梅鎮○○○路284號
    4 樓住處與詹益宏、乙○○飲酒，席間談及之前甲○○請客
    卻不付錢之事與乙○○發生衝突，乙○○並稱要讓甲○○之
    失去其保全工作。甲○○無法控制怒氣，因上開疾病其精神
    障礙致依其辯識而行為之能力，顯著減低，同日晚間8時40
    分許，騎機車至乙○○住處附近之桃園縣楊梅鎮○○路與光
    復北路口之人興便利商店門口前，待乙○○騎車返家之時，
    自機車置物箱內取出美工刀一把，以普通傷害之犯意，往乙
    ○○左臉及嘴角各劃一刀，致乙○○左臉撕裂傷（傷害部分
    ，未據合法告訴）。乙○○拿安全帽打甲○○，甲○○因遭
    乙○○以安全帽毆打後，更為激動，將原傷害犯意提升至殺
    人之犯意，持刀由後追趕，因乙○○逃跑跌倒，甲○○乃跪
    跨乙○○身上，壓住乙○○，持美工刀往乙○○頸部要害猛
    力割刺一刀，再往乙○○腹部要害刺殺，因刺到皮帶而使刀
    斷裂，致未能再殺害乙○○。乙○○因而受有右頸部撕裂傷
    、腹壁挫傷，另因抵抗時右小指指骨骨折等傷害。此時，附
    近之民眾持廣告旗竿捅甲○○並報警。警據報趕至當場將甲
    ○○逮捕，並扣得斷裂之美工刀一把。乙○○經送醫救治，
    始倖免於難。
貳、案經桃園縣政府警察局楊梅分局報請臺灣桃園地方法院檢察
    署檢察官偵查起訴。
    理  由
壹、證據能力方面
一、按被告以外之人於審判外之陳述，雖不符前4條之規定，而
    經當事人於審判程序同意作為證據，法院審酌該言詞陳述或
    書面陳述作成時之情況，認為適當者，亦得為證據，刑事訴
    訟法第159條之5第1項定有明文。本案認定犯罪事實所引用
    之卷內證據資料，除符合同法第159條之1至第159條之4規定
    及法律另有規定等傳聞法則例外規定，而得作為證據外，並
    無證據證明係公務員違背法定程序所取得。而檢察官、被告
    甲○○及辯護人於審理時，均同意其證據能力，且審酌陳述
    證據作成時之情況，並無違法取證之瑕疵，亦認以之作為證
    據為適當。是本案有關被告以外之人於審判外之言詞或書面
    陳述等供述證據，均得為證據。
二、扣案斷裂之之美工刀一把，係被告所有用以殺害被害人乙○
    ○之用，而為員警執行扣押，查無違法取證之情形，依法自
    得為本案之證據。
貳、認定犯罪事實所憑之證據及理由：
一、訊據被告甲○○坦承持美工刀刺傷告訴人乙○○之左臉、右
    頸部及腹部等處，惟矢口否認有殺人未遂犯行，辯稱：我沒
    有真的要置他於死地，否則我也不會先劃乙○○臉部，僅是
    要給乙○○警告云云。
二、經查：
（一）上開被告殺人之犯罪事實，業據被告於警詢時，自白不諱
      ，供稱：乙○○用安全帽攻擊我，我就從機車置物箱拿起
      美工刀殺他。因為吵架氣憤，所以就殺他，因為他對我說
      要就殺死我，不然對我家人不利（見偵查卷第12頁、第13
      頁）。復於原審法院98年10月28日及11月6日兩次準備程
      序中，對檢察官起訴其殺人未遂之犯行，均明確表示認罪
      （見原審卷第6頁背面、第31頁背面）。且被告對其以美
      工刀刺乙○○之原因，於原審法院聲羈庭中，也供承：乙
      ○○、詹益宏及我三人一起喝酒，喝酒過程中乙○○說我
      前一次請客沒有付錢，所以我和乙○○吵起來。我之前已
      經忍乙○○很久了，乙○○常常言詞挑釁我等語（見原審
      聲羈字卷第5頁背面）。
（二）證人即被害人乙○○於警詢、偵查均證稱：98年10月1日
      我跟甲○○在詹益宏住處吃飯，當時我們有喝一點酒。當
      晚8點40幾分我騎機車回去，快到我家巷口時，即楊梅鎮
      ○○路與光復北街口，甲○○停在路口的雜貨店，我以為
      甲○○是暗示我要跟我講話，所以我把機車也停在那裡，
      但甲○○馬上拿出刀子往我臉上刺並往下拉，甲○○並說
      我要讓你死，我去關，我逃走後甲○○又追上來，我跌倒
      甲○○又往我的右頸部刺一刀，之後又拿美工刀刺我的肚
      子，但刺到皮帶，美工刀因此斷掉等語（見偵卷第23頁至
      第25頁、第49頁、第50頁）。復於原審法院審理時證稱：
      98年10月1日當晚我們在一起喝酒，因付帳的事情發生爭
      吵，被告離去後，當晚8時40分許，我也騎車回到我家巷
      口，被告騎著機車從我背後過來，就拍了我的肩膀一下，
      示意我到前面路口的雜貨店，被告就騎到我的前面，我就
      騎在後面跟著過去。過去之後，被告停下來，我也停下來
      ，被告就以右手反手握刀，刺我的左臉鼻子旁邊，左邊嘴
      角，以橫的往左邊劃過去，我跟被告講說，我有什麼地方
      對不起你，我跟你道歉好了，被告說「要讓我死，我去關
      」。我用右手拿起安全帽，打被告的左肩，往楊梅火車站
      方向跑，跑了一段距離，我跌倒在地上，被告追上來，以
      跪姿跨在我的身上，被告左手壓住我的右肩，右手又拿刀
      子，刺我的右頸部。這刀刺完之後，刀拔起來，又刺我左
      腹，跟肚臍距離四個手指頭的幅度，剛好刺到皮帶，刀子
      斷掉，當時旁邊的人有拿廣告的旗竿去捅被告，而且因為
      之前已經有人去報警了，所以這個時候，警察剛好也到了
      ，所以就逮捕被告等語（見原審訴字卷第47頁背面至第49
      頁），互核相符。而證人乙○○受有左臉、右頸部撕裂傷
      、腹壁挫傷及右小指指骨骨折等情，並有天成醫院出具之
      診斷證明書、天成醫院98年11月9日天成事字第981109號
      函各及現場照片、證人乙○○受傷情形照片等共20張照片
      在卷可查（見偵卷第27頁至第37頁、原審訴字卷第20頁）
      。
（三）被告雖辯稱：當天喝酒醉，且左手殘障根本沒有辦法拿刀
      殺人云云。然證人乙○○於原審審理時證稱：「被告沒有
      喝多少酒，因為被告是後來才到了。我與詹益宏兩個喝了
      二瓶小瓶的大酒，被告加開水才只喝了一杯等語（見原
      審訴字卷第49頁）。且被告於原審已表示飲酒是否導致心
      神喪失或精神耗弱部分，不再爭執（見原審訴字卷第31頁
      ），是被告少量飲酒並未影響其辯識行為之能力，對於外
      界事物之察覺並未減損。至被告左手雖因高壓電擊缺損手
      指及手腕、手肘萎縮，經本院勘驗其左上肢及核閱其身心
      障礙手冊無訛，記明筆錄在卷（見本院卷第29頁背面），
      其左上肢雖有障礙，但無礙有右手正常之功能，不足為其
      有利之認定。
（四）按刑法上殺人未遂罪與傷害罪之區別，本視行為人有無殺
      意為斷，被害人所受之傷害程度，固不能據為認定有無殺
      人之故意之唯一標準，但被害人之受傷狀況與認定行為人
      之下手情形有關，於審究行為人之犯意方面，仍不失為重
      要參考資料（最高法院20年非字第104號判例意旨參照）
      。被告於偵訊時自承：我本來要劃乙○○的臉，要嚇乙○
      ○，但乙○○拿安全帽打我，才會發生事情等語（見偵卷
      第40頁）。查美工刀刀刃鋒利異常。而頸部、腹部均為人
      體之要害，尤以頸部皮膚、肌肉層極薄，內為動、靜脈，
      脊椎中樞神經之所繫，稍加割刺即足以奪命。腹部亦為肝
      、腎、胰等內臟重要器官之所在，倘持利器猛刺行兇，亦
      將造成器官刺創，而有致命之危險，此為眾所周知之事實
      。被告原以美工刀朝被害人乙○○臉部刺、劃過以教訓恐
      嚇，因被害人乙○○以安全帽反擊毆打被告後逃跑，被告
      遂怒火攻心，追趕乙○○，趁其跌倒之際，持該鋒利之美
      工刀朝被害人頸部要害猛力割刺，使之受有右頸部撕裂傷
      ，該撕裂傷又已割破皮膚、肌肉層（見偵查卷第36頁之照
      片），只要再稍深些許，即將割斷血管神經，致被害人死
      亡。然被告猶未逞足其洩恨之意，續持刀朝被害人腹部刺
      入，該刀因刺中被害人之皮帶而斷裂，足證被告用力極猛
      ，亳不留情，倖該刀刺到皮帶而使被害人逃過一劫，被害
      人乙○○因送醫緊急手術救治，住院3天後方行出院，有
      天成醫院天成事字第981109號函在卷可參（見原審訴字卷
      第20頁）。被告持刀傷害被害人，已達其教訓之目的，本
      可罷手。其後仍持刀追趕，持利刃向被害人身體要害部位
      下刀，且下手力道之猛烈，又不僅一刀，益徵被告因被害
      人反擊被打後，已提升其傷害之犯意，有將證人乙○○置
      於死地之故意，灼然甚明。至公訴意旨認被告自始即有殺
      人之不確定故意等情，尚有未洽，此事實可由本院逕行認
      定。
三、綜上所述，被告所辯，顯係事後翻異，避重就輕之飾卸詞，
    不足採信，本案事證明確，被告犯行洵堪認定，應予依法論
    科。
、論罪科刑及撤銷改判之理由
一、核被告所為係犯刑法第271條第2項、第1項之殺人未遂罪。
    至其之前以傷害被害人乙○○臉部之行為，係犯傷害罪，因
    傷害罪為告訴乃論之罪，被害人於警詢陳述，並非主動報案
    ，而係警察追查本案前往天成醫院急診室詢問，被害人未表
    示告訴之意思，於檢察官偵查時明確表示不提出告訴（見偵
    查卷第23頁至第26頁、第49頁），該傷害部分，因公訴人起
    訴認被告傷害被害人臉部之行為，亦為殺人行為之一部，為
    接續一罪之行為，無庸另為不受理之諭知。被告已著手殺人
    之行為，因被告刀械斷裂及被害人因救治而未生死亡之結果
    ，為未遂犯，應依刑法第25條第2項規定，減輕其刑。又按
    犯人是否精神耗弱，應由事實審法院依法認定，如果犯罪時
    之精神狀態並無直接證明，即綜合犯罪前後之一切狀況為心
    證資料，予以適當之判斷，要非法所不許。（最高法院25年
    上字第2324號判例意旨參照）。查被告患有憂鬱症、情緒不
    穩、焦躁不安，有錯覺混淆之病症，有行政院衛生署桃園療
    養院99年3月10日桃療醫字第0990001258號函及所附病歷影
    本、怡仁綜合醫院99年3月8日敏怡（歷）字第20100012號函
    及所附病歷影本、病情說明摘要存卷可查（見本院卷第38頁
    至第76頁），其稍遇外界刺激，即激動異常，無法控制其行
    為。本件被告因上開疾病，遭被害人刺激，其精神障礙致依
    其辯識而行為之能力，顯著減低，爰依刑法第19條第2項之
    規定遞減其刑。
二、原審對被告為有罪科刑之判決，固非無見。惟查：（一）原
    審事實欄認被告最初傷害被害人臉部行為，係犯傷害罪，其
    後始另行犯意，犯殺人罪為不同之犯罪行為與罪名。但理由
    又認定之前所犯傷害罪，為其後另行起意所犯殺人罪所吸收
    不相一致，且得對未經合法告訴，屬告訴乃論之傷害罪，一
    併為實體審判，尚有未洽。（二）被告有精神障礙，致其依
    其辯識而行為之能力，顯著減低，原審未予認定及減輕其刑
    ，也有未洽。（三）扣案行兇之美工刀已折斷，但主文沒收
    部分並未加以說明，與現狀不符，而無可維持。被告上訴意
    旨，仍執前詞，否認有殺人犯意，雖不足採，但原判決既有
    可議，自應由本院將之撤銷改判。爰審酌被告僅因細故，持
    刀傷害被害人後，餘怒未消，提升為殺人犯意而危害他人生
    命身體法益，幸刀械斷裂及被害人經送醫急救，倖免於難，
    並念及被告前無不良素行，已與被害人達成和解賠償新台幣
    （下同）8萬元，已支付2萬元，被害人捨棄剩餘6萬元之求
    償，有和解筆錄及審理筆錄在卷可佐，且被告為左上肢殘障
    之人，又患有大腸癌（見上開怡仁綜合醫院函），兼衡其犯
    罪動機、目的、手段、生活狀況等一切情狀，量處如主文第
    二項所示之刑，以示懲儆。扣案之美工刀一把（已斷裂）係
    被告所有供犯罪所用之物，為被告供承在卷（見偵卷第12頁
    ），應依刑法第38條第1項第2款規定宣告沒收。
肆、據上論斷，應依刑事訴訟法第369條第1項前段、第364條、
    第299條第1項前段，刑法第271條第1項、第2項、第19條第
    2項、第25條第2項、第38條第1項第2款，判決如主文。
本案經檢察官李良忠到庭執行職務。
中    華    民    國    99    年    4     月    21    日
                  刑事第七庭審判長法  官  宋明蒼
                                  法  官  游紅桃
                                  法  官  趙功恒
以上正本證明與原本無異。
如不服本判決，應於收受送達後10日內向本院提出上訴書狀，其
未敘述上訴之理由者並得於提起上訴後10日內向本院補提理由書
（均須按他造當事人之人數附繕本）「切勿逕送上級法院」。
                                  書記官  潘文賢
中    華    民    國    99    年    4     月    21    日
附錄本案論罪科刑法條全文：
中華民國刑法第271條第1項、第2項
（普通殺人罪）
殺人者，處死刑、無期徒刑或10年以上有期徒刑。
前項之未遂犯罰之。

司法院資訊處製作；財團法人民間司法改革基金會備份。
